【裁判字號】    97,簡上,223
【裁判日期】    990226
【裁判案由】    返還價金
【裁判全文】
臺灣臺中地方法院民事判決             97年度簡上字第223號
上  訴  人  己○○
            戊○○
被  上訴人  奕通營造有限公司
法定代理人  許國明
訴訟代理人  乙○○
上列當事人間請求返還價金事件，上訴人對於民國97年6月26日
本院豐原簡易庭97年度豐簡字第369號第一審判決提起上訴，本
院於民國99年2月5日言詞辯論終結，判決如下：
    主      文
原判決關於命上訴人連帶給付超過新臺幣肆拾肆萬壹仟玖佰陸拾
肆元，及自民國九十七年六月四日起至清償日止，按週年利率百
分之五計算之利息部分，及該部分假執行之宣告，暨訴訟費用之
裁判均廢棄。
上開廢棄部分，被上訴人在第一審簡易之訴及其假執行之聲請均
駁回。
其餘上訴駁回。
第一、二審訴訟費用由上訴人連帶負擔百分之九十五，餘由被上
訴人負擔。
    事實及理由
甲、程序方面：按公司之解散，其法人人格並非即告消滅，必須
    經清算程序，俟清算完結後，始喪失其人格，此觀公司法第
    24條、第25條、第26條之規定自明。又有限公司之清算，以
    全體股東為清算人。但本法或章程另有規定或經股東決議，
    另選清算人者，不在此限，亦為公司法第113條準用同法第
    79條所明定。另公司解散後，固應進入清算程序（因合併、
    破產而解散者除外），但與解散前之公司仍屬於同一。因此
    ，公司解散前已發生之法律關係，原則上不因解散而有所變
    更，有關解散前公司之法律規定，在不違反清算目的之範圍
    內，當然亦適用於清算中之公司（最高法院75年台上字第20
    98號判決意旨參照）。查本件被上訴人（第一審原告）奕通
    營造有限公司於民國96年8月13日由經濟部以經授中字第096
    32603810號函准解散登記，有公司登記資料在卷可按。又被
    上訴人經解散登記後，於96年7月27日經全體股東同意選任
    許國明為該公司清算人，並已向臺灣臺南地方法院呈報清算
    人，迄未完成清算程序，復有該公司股東同意書及臺灣臺南
    地方法院民事庭96年8月31日南院雅民亥96年度司字第74號
    准予備查函等影本在卷可考。是被上訴人自仍有當事人能力
    ，且依公司法第8條之規定，被上訴人公司之法定代理人應
    由原負責人丁○○改為許國明，爰更正之，合先敘明。
乙、實體方面：
一、被上訴人起訴主張：被上訴人於95年12月2日透過上訴人（
    第一審被告）戊○○之介紹，與上訴人（第一審被告）己○○（雪山砂石行之負責人）簽訂塊石材料之買賣、運送合約
    書（下稱系爭合約），雙方約定被上訴人購買之塊石材料規
    格為100～300KG及500～1000KG兩種，價格每噸新臺幣（下
    同）260元，如由上訴人己○○運送，則運費每噸200元。簽
    約當時，被上訴人同時簽發面額30萬元、發票日95年12月4
    日之支票交予上訴人己○○，同年12月8日被上訴人復另匯
    款20萬元予上訴人己○○，共計50萬元，作為支付購買塊石
    材料之價金及運費。而上訴人戊○○為保證系爭合約之履行
    ，並擔任系爭合約之連帶保證人，以取得被上訴人之信任。
    嗣上訴人己○○於95年12月7日至9日，僅完成被上訴人向訴
    外人信昌砂石行訂購290.18噸塊石材料之運送工作，運費共
    計58,036元（計算式：200元×290.18噸＝58,036元），其
    餘皆未依約履行，被上訴人乃於96年11月23日以存證信函通
    知上訴人解除系爭合約。又上訴人己○○於95年12月29日，
    另偽以被上訴人名義向信昌砂石行載運89.4噸塊石材料，而
    該塊石材料卻未運載予被上訴人，此部分價金共計22,350元
    （計算式：250元×89.4噸＝22,350元），因被上訴人事後
    已墊付予信昌砂石行，自應由上訴人己○○支付。而系爭合
    約解除後，計算上訴人己○○應返還被上訴人未履行部分之
    價款計464,314元（計算式：500,000－58,036＋22,350＝46
    4,314），履經催討，上訴人己○○皆未出面處理，而上訴
    人戊○○既為系爭合約之連帶保證人，自應就前揭債務負連
    帶清償責任，爰本於契約解除及連帶保證之法律關係，求為
    命上訴人連帶給付被上訴人464,314元，及自97年6月4日起
    至清償日止，按週年利率百分之5計算之利息之判決等語。
二、被上訴人於本院復補充陳述：被上訴人公司中並無訴外人游
    先生此人，履約期間更無向上訴人己○○要求載運塊石之卡
    車，須由被上訴人自行提供，或指派人員前往收取尚未履行
    部分之價金及運費；再者，根據信昌砂石行砂石銷貨過磅單
    及上訴人己○○於96年1月5日簽署之報價便簽等資料之記載
    ，亦可佐證上訴人己○○有於95年12月29日以被上訴人名義
    向信昌砂石行載運89.4噸塊石材料，而未將該塊石材料運載
    予被上訴人。另由在場證人丙○○及甲○○到庭證述內容，
    亦可推認系爭合約簽訂時，上訴人戊○○係以連帶保證人身
    分簽名，而非僅以見證人身分自居等語。
三、上訴人己○○則否認95年12月29日有以被上訴人之名義，向
    信昌砂石行載運89.4噸塊石材料行為，並以：系爭合約伊雖
    未全部履行完畢，但在伊履行部分債務後，被上訴人突然變
    更原意，要求載運塊石之卡車，須由被上訴人自行提供，並
    派全名不詳之游先生與丙○○將尚未履行部分之價金及運費
    取回，伊只得將未履行部分之價款共計9萬餘元在臺中縣東
    勢鎮○○路○路旁交予游先生，故被上訴人事後解除系爭合
    約縱使合法，伊亦無返還價款之義務，則被上訴人請求伊與
    上訴人戊○○連帶給付464,314元，實無理由，應予駁回等
    語，資為抗辯。
四、上訴人戊○○則否認擔任系爭合約之連帶保證人，並以：簽
    訂系爭合約時，伊明確表示僅願意擔任見證人，才在系爭合
    約簽名，且伊簽名時系爭合約上並無「乙方連代（按：係『
    帶』字之誤載）保證人」等字，可見該等文字係事後由他人
    所擅加。另履約期間上訴人己○○因被上訴人要求取回尚未
    履行部分之價款，有向伊借款，伊於湊足9萬餘元後交給上
    訴人己○○，並親見上訴人己○○在臺中縣東勢鎮○○路伊
    公司前將該等價款交予游先生簽收，故不論被上訴人事後解
    除系爭合約是否合法，伊均無返還價款之義務，則被上訴人
    請求伊與上訴人己○○連帶給付464,314元，亦無理由，應
    予駁回等語，資為抗辯。
五、本件第一審對於被上訴人之請求，判決命上訴人連帶給付被
    上訴人464,314及法定遲延利息，並依職權宣告假執行；上
    訴人不服，提起本件上訴，並於本院聲明：(一)原判決廢棄。
    (二)駁回被上訴人在第一審簡易之訴。被上訴人則於本院聲明
    ：駁回上訴。
六、兩造不爭執之事實：
（一）被上訴人於95年12月2日與上訴人己○○簽訂系爭合約，
      雙方約定被上訴人購買之塊石材料規格為100～300KG及50
      0～1000KG兩種，價格每噸260元，如由上訴人己○○運送
      ，則運費每噸200元。簽約當時，被上訴人同時簽發面額3
      0萬元、發票日95年12月4日之支票交予上訴人己○○，該
      支票屆期後業已兌現。
（二）被上訴人於95年12月8日復另匯款20萬元予上訴人己○○
      。
（三）系爭合約除有上訴人己○○及被上訴人公司代表乙○○之
      簽名外，其上亦有「戊○○」簽名，且係由上訴人戊○○
      親自簽名。
（四）上訴人己○○於95年12月7日至9日，向信昌砂石行載運塊
      石材料數量為290.18噸，運費共計58,036元。
（五）被上訴人於96年11月23日以存證信函解除系爭合約，上訴
      人業已收受。
七、得心證之理由：
本件兩造所爭執之處，應在於(一)被上訴人於96年11月23日解除系
爭合約前，上訴人己○○有無履行該合約？或將未履行部分之價
款返還被上訴人？(二)上訴人己○○有無偽以被上訴人之名義，於
95年12月29日向信昌砂石行載運89.4噸塊石材料，而未運載予被
上訴人？(三)上訴人戊○○有無擔任系爭合約之連帶保證人？茲析
述如下：
（一）被上訴人於96年11月23日解除系爭合約前，上訴人己○○
      有無履行系爭合約？或將未履行部分之價款返還被上訴人
      ？
      本件上訴人己○○抗辯：系爭合約伊雖未全部履行完畢，
      惟就未履行部分之價金及運費共計9萬餘元，已悉數返還
      被上訴人，並由伊當場交付游先生收受等語，惟為被上訴
      人所否認，且主張被上訴人公司中並無游先生此人等語，
      按請求履行債務之訴，原告就其所主張債權發生原因之事
      實，固有舉證之責任，若被告自認此項事實而主張該債權
      已因清償而消滅，則清償之事實，應由被告負舉證之責任
      ，此觀民事訴訟法第277條之規定自明（最高法院28年上
      字第1920號判例意旨參照），本件系爭合約已合法成立及
      上訴人己○○有收受被上訴人50萬元之價金及運費，既為
      上訴人己○○所自認，則上訴人己○○另辯其於履行部分
      之契約義務後，已將未履行部分之價金及運費返還被上訴
      人等情，自應由上訴人己○○就部分履行債務及返還價款
      之事實負舉證之責，惟查除被上訴人所自認上訴人己○○
      已完成290.18噸塊石材料之運送工作，運費計58,036元乙
      節，上訴人己○○毋庸舉證外，其餘部分上訴人己○○始
      終未能舉出確切之證據資以證明，至於另一上訴人戊○○
      於本院審理時，雖附和上訴人己○○前開所辯內容，惟上
      訴人戊○○乃系爭合約之連帶保證人（詳後述(三)），就系
      爭合約債務與上訴人己○○負連帶履行責任，亦係本件訴
      訟當事人之一，關係密切，不免有循私偏頗之情，自難憑
      以為有利於上訴人己○○之認定，揆之前揭意旨，應認上
      訴人己○○舉證責任未盡，是其所為於履行部分契約義務
      後，已將未履行部分之價金及運費悉數返還被上訴人之抗
      辯，即屬不能採據。
（二）上訴人己○○有無偽以被上訴人之名義，於95年12月29日
      向信昌砂石行載運89.4噸塊石材料，而未運載予被上訴人
      ？
      按當事人主張有利於己之事實者，就其事實有舉證責任，
      民事訴訟法第277條前段定有明文，本件被上訴人主張上
      訴人己○○另於95年12月29日偽以被上訴人名義向信昌砂
      石行載運89.4噸塊石材料，而並未運載予被上訴人之事實
      ，既為上訴人己○○所否認，依前開規定，被上訴人自應
      就此利己事實，負舉證責任。而被上訴人雖提出信昌砂石
      行砂石銷貨過磅單及上訴人己○○簽署報價便簽以為證明
      ，然上開信昌砂石行砂石銷貨過磅單，固記載客戶名稱為
      「奕通營造有」及運載車號、砂石重量等內容，然均無從
      憑以認定該等砂石係由上訴人己○○本人或其指派之司機
      前後載運。又上開報價便簽上所載「雪山砂行還有砂石款
      共464,314元，下次付款先以每T250元/T支付，剩餘款扣
      預付款，扣完再全部付款」等字，乃被上訴人事後自行片
      面填載，其真正及內容之正確性又為上訴人所否認，自不
      足憑採。此外，被上訴人復未提出其他積極事證證明上訴
      人己○○有偽以被上訴人名義向信昌砂石行載運塊石材料
      之行為，是被上訴人前開之主張，即難信為真實。
（三）上訴人戊○○有無擔任系爭合約之連帶保證人？
    1.按私文書經本人簽名、蓋章或按指印者，推定為真正，民
      事訴訟法第358條第1項定有明文，又當事人已承認私文書
      上之簽名係其本人所為，僅以其簽名係在空白處，且未冠
      以保證人身分而加以爭執，則依舉證責任分配原則，應由
      為此爭執之當事人負舉證責任。本件系爭合約書上之「戊○○」簽名，確為上訴人戊○○所親簽，有兩造不爭執之
      系爭合約在卷足憑，上訴人戊○○雖辯稱：伊簽名時，簽
      寫處之上並未記載「乙方連代保證人：」等字，然其既自
      認系爭合約上之簽名為真正，其自應就其簽名之上「乙方
      連代保證人：」等字，係由他人事後擅寫之情事負舉證之
      責。
    2.上訴人戊○○抗辯：簽訂系爭合約時，伊即表明僅擔任見
      證人，始於系爭合約上簽名，且簽名時系爭合約並無「乙
      方連代保證人」等字，故該等文字係事後擅加云云，惟為
      被上訴人所否認，而上訴人戊○○雖以聲請訊問另一上訴
      人己○○為證，然上訴人己○○於本院98年11月18日準備
      程序期日已到庭陳述：「上訴人即被告戊○○當初是連帶
      保證人」等語，其後於98年12月2日準備程序期日踐行訊
      問當事人程序時，先是證稱：「（問：當天簽合約書的經
      過如何？）…戊○○寫好合約書後，我就拿給余先生（即
      乙○○）看，看完後簽約，我最先簽名，我簽完名後，余
      先生說也要有一個保證人，保證人我就找戊○○，我找戊○○後，戊○○就在合約書上簽名，我有看到他簽名，…
      」等語，繼之又改稱：「當時戊○○簽名時，上面已經有
      『甲方』、『乙方』、『負責人』、『連代保證人』、『
      見證人』這些文字，但是戊○○簽名的地方是寫保證人，
      戊○○簽名的時候我沒有看，我只是叫戊○○當我的證人
      ，證明我有拿這筆錢」等語，其後經上訴人戊○○當場詰
      問：伊當初是否不願擔任連帶保證人？上訴人己○○則回
      稱：「是」，此分別有準備程序筆錄在卷足證，則上訴人
      己○○前後所言顯有不一致，已難驟予採信。且參酌上訴
      人己○○於上開準備程序期日，亦曾提及「塊石的部分是
      我在收錢的，運輸的部分是戊○○負責」、「運輸的部分
      ，我就介紹戊○○給余先生，所以才會到戊○○家簽約」
      等語，而系爭合約內容，除有塊石之買賣，尚含有塊石運
      送運費之約定即每噸運費200元，則上訴人戊○○既負責
      系爭合約之運送部分，其與系爭合約之履行，關係匪淺，
      倘由其擔任系爭合約之連帶保證人，亦符經驗法則，是單
      憑前開上訴人己○○之證述內容，實不得為上訴人戊○○
      非系爭合約之連帶保證人之證明；再者，系爭合約之見證
      人丙○○於本院審理時亦到庭具結證稱：系爭合約簽名之
      順序係乙○○先簽，之後是己○○，再來就是伊簽，上訴
      人戊○○當時本不願簽名，但經在場人討論，為找人擔保
      塊石價金及運費之交付，即決議由上訴人戊○○擔任保證
      人，乙○○乃在伊簽名處前一行右上方加上「乙方連代保
      證人：」等字，上訴人戊○○便在該等文字下方簽名等語
      ；證人甲○○亦具結證稱：簽系爭合約時，余燦詠有要求
      戊○○當連帶保證人等語，另經核閱系爭合約之原本，該
      合約書係以十行紙直式書寫，其簽名欄位，上訴人戊○○
      之簽名緊接於『乙方連代保證人：』之下，且位於『見證
      人：丙○○』簽名之前一行，若上訴人戊○○當時僅願擔
      任見證人，其理應於丙○○簽名之下方或後一行與之併列
      處簽名，始符合常情；此外，上訴人戊○○復無法舉證以
      實其說，是依上開說明，上訴人戊○○前開抗辯，要難採
      信。
（四）按給付無確定期限者，債務人於債權人得請求給付時，經
      其催告而未為給付，自受催告時起負遲延責任。契約當事
      人之一方遲延給付者，他方當事人得定相當期限，催告其
      履行，如於期限內不履行時，得解除其契約。民法第229
      條第2項前段及第254條分別定有明文。又契約當事人之一
      方因他方遲延給付而催告其履行時，同時表明如於期限內
      不履行即解除契約，即係於催告之同時，表示附有停止條
      件之解除契約之意思表示，倘他方當事人未依限履行，則
      停止條件成就，即發生解除契約之效力，無須另為解除契
      約之意思表示。本件系爭合約雖無約定上訴人己○○履行
      之期限，然根據被上訴人96年11月23日通知上訴人二人之
      存證信函記載：「…其餘464,314元塊石材料皆未履行契
      約買賣標的物之義務。詎歷時已近壹年，期間迭經催告，
      貴公司（即雪山砂石行）均不獲置理，為此依民法規定，
      限貴公司於函到7日內履行契約。期限屆至，仍未獲履行
      合約，本公司即解除二造買賣契約，並返還受領之價金。
      如貴公司若仍拒絕返還價金，亦將併向連帶保證人二人共
      同違約所受損害賠償之責任，…」等語，有兩造不爭執之
      存證信函影本一紙可稽，足見被上訴人在上訴人己○○遲
      延給付後，復於催告之同時，表示「期限屆至，仍未獲履
      行合約，本公司即解除二造買賣契約」，此乃附有停止條
      件之解約意思表示，則上訴人己○○未依限履行，條件即
      已成就，解除契約之意思表示發生效力，是被上訴人之解
      約，自屬合法。
（五）次按債務人固無一部清償之權利，惟除依當事人之意思、
      給付之性質或債務之本旨，必須全部為整體給付外，如債
      務人為一部給付，經債權人受領者，尚非不生一部清償之
      效力。則其餘部分，如債務人遲延履行者，債權人於定相
      當期限催告其履行而被拒時，得僅就該部分依民法第254
      條規定解除契約（最高法院94年度台上字第829號判決參
      照），本件系爭合約既已依法解除，上訴人己○○基於系
      爭合約受領取得50萬元價款，於扣除已履行部分之運費共
      計58,036元，尚餘441,964元（計算式：500,000－58,036
      ＝441,964），上訴人己○○自負有償還與被上訴人之義
      務。另按數人負同一債務，明示對於債權人各負全部給付
      之責任者，為連帶債務；連帶債務之債權人得對於債務人
      中之一人或數人或其全體，同時或先後請求全部或一部之
      給付，民法第272條第1項、第273條第1項亦定有明文。本
      件上訴人戊○○為系爭合約之連帶保證人，已如前述，上
      訴人戊○○對上訴人己○○依系爭合約對被上訴人所負前
      揭債務，自不得依民法第745條規定，主張在被上訴人未
      就上訴人己○○之財產強制執行而無效果前，拒絕向被上
      訴人清償，另依同法第740條規定，上訴人戊○○就上訴
      人己○○所負前揭債務，應負連帶清償責任。是被上訴人
      請求上訴人連帶給付441,964元及法定遲延利息，於法自
      屬有據。
（六）綜上所述，上訴人己○○抗辯其並無以被上訴人名義向信
      昌砂石行載運塊石材料之行為，應屬可信；而上訴人己○○抗辯其於履行部分契約義務後，已將未履行部分之價金
      及運費悉數返還被上訴人，及上訴人戊○○抗辯其無擔任
      系爭合約之連帶保證人云云，均不可採。從而，本件被上
      訴人本於契約解除及連帶保證之法律關係，請求上訴人連
      帶給付441,964元，及自97年6月4日起至清償日止，按週
      年利率百分之5計算之利息部分，為有理由，應予准許。
      逾此範圍之請求，為無理由，應予駁回。又上開應准許部
      分，係屬民事訴訟法第427條第1項所定之訴訟事件，應依
      職權宣告假執行。至被上訴人敗訴部分，其假執行之聲請
      ，即失所依據，應併予駁回。原審就超過上開應准許部分
      ，為被上訴人勝訴判決並為假執行之宣告，自有未洽。上
      訴意旨就此部分指摘原判決不當，求予廢棄改判，為有理
      由，自應由本院予以廢棄改判如主文第二項所示。至於上
      開應准許部分，原審判命上訴人連帶給付，並為假執行之
      宣告，核無違誤，上訴意旨就此部分，指摘原判決不當，
      求予廢棄，並無理由，應駁回上訴。
八、本件判決基礎已臻明確，兩造其餘攻擊防禦方法及訴訟資料
    經本院斟酌後，核與判決不生影響，無逐一論述之必要，併
    予敘明。
九、結論：本件上訴為一部有理由，一部無理由，依民事訴訟法
    第436條之1第3項、第450條、第449條第1項、第79條、第85
    第2項，判決如主文。
中    華    民    國    99    年    2     月    26    日
                  民事第二庭  審判長法  官  王  銘
                                    法  官  吳崇道
                                    法  官  楊國精
正本證明與原本無異。
本判決不得上訴。
中    華    民    國    99    年    2     月    26    日
                                    書記官

司法院資訊處製作；財團法人民間司法改革基金會備份。
